臺灣臺南地方法院刑事判決　　　　　　　 94年度重訴字第9號
公　訴　人　臺灣臺南地方法院檢察署檢察官
被　　　告　甲○○
指定辯護人　蔡進欽律師
上列被告因殺人案件，經檢察官提起公訴（93年度偵字第12929
號），本院判決如下：
    主  文
甲○○殺人，處有期徒刑伍年，並於刑之執行完畢後，令入相當
處所施以監護參年。
    事  實
一、甲○○為妄想型精神分裂病屬精神耗弱之人，原係居無定所
    ，而與臺南縣永康市一帶之游民相熟，於民國87年、88年間
    ，甲○○在臺南縣永康市尚頂里鹽水溪堤岸左岸ＴＬ７．０
    Ａ六九號電線桿旁搭建鐵皮屋一棟，遂成甲○○與游民聚會
    之所，甲○○並經由姓名年籍不詳綽號「大頭」之游民介紹
    ，而與年籍姓名不詳綽號「鴨頭」之男子認識，「鴨頭」並
    與甲○○同居於該鐵皮屋。於92年3月7日以後某日，甲○○
    與「鴨頭」在該鐵皮屋內飲酒之際，甲○○誤認「鴨頭」欲
    以水果刀將其殺害，竟基於殺人之犯意，先揮拳毆打「鴨頭
    」眼睛，再持木質鋤頭柄毆打其頭、腳、手等部位，因鋤頭
    柄斷裂，再改持鐵棍持「鴨頭」身上揮打，致「鴨頭」受有
    胸腹部鈍傷及前臂骨折等傷害而死亡。甲○○發現「鴨頭」
    死亡後，即以鐵皮屋內之棉被、報紙將「鴨頭」之屍體包裹
    ，再以屋內剩餘之電線、黃色塑膠繩，自屍體之頭、腹及腳
    部綑綁，並以塑膠袋套住屍體。甲○○自「鴨頭」死亡後，
    仍繼續住在該鐵皮屋內，為防止屍臭，即購買樟腦丸及明星
    花露水袪除臭味。其後則改往永康市○○○路的鎮南宮活動
    及棲身，並以打零工維生。嗣於93年12月26日上午7時許，
    拾荒者韓建強欲進入該鐵皮屋拾取保特瓶變賣時，始發現「
    鴨頭」之屍體而報警處理，經警循線追查，乃查知上情。
二、案經臺南縣警察局永康分局報請臺灣臺南地方法院檢察署檢
    察官偵查起訴。
    理  由
一、訊據被告甲○○迭於警詢、偵查及本院審理中均坦承綽號「
    鴨頭」者確為其所殺死無誤。證人王怡仁（見本院卷42頁至
    46頁）、刑國英（見本院卷48頁至51頁）、邱旭廷（見本院
    卷52頁至54頁）等人於警詢中均證稱發現屍體的鐵皮屋為被
    告所興建居住之處所等語，且現場發現之龍銀、佛珠亦經證
    人王怡仁證稱屬「鴨頭」所有。又證人即最先處理本案之台
    南縣警察局永康分局員警劉永煌到院證述：「我們有請里長
    通知甲○○到現場，原來是以他為證人，所以通知他到現場
    。」、「在現場沒有講，是回到派出所在訊問的時候，問到
    一半，甲○○才說的。」、「在我問到龍銀是何人的時，他
    說是『鴨頭』的，我問他，怎麼知道是「鴨頭」的，案情才
    突破的。」等語。參以被告供稱「鴨頭」身高比伊略高、缺
    2、3顆牙，及毆打其頭、胸、腳、手等部位，核與法務部法
    醫研究所94年4月14日法醫理字第０９４０００００９９號
    函送之93法醫所醫鑑字第２０１３號鑑定書所載解剖鑑定結
    果大致相符，依該解剖鑑定結果記載（見相驗卷宗41頁背至
    42頁）：(一)為一全身骨化之遺骸，身體左肩側及右腰側均分
    佈有大量之蟲蛆。頭骨之棘刺較長，前額較平左臉頰有皮下
    出血之痕跡，胸椎本體於第九到第十一胸椎旁有血漬。第九
    到第十一肋骨骨折，右手之橈骨和尺骨均發生骨折，左、右
    膝均有血漬、恥骨聯合呈橢圓形表面較為平滑。(二)生前缺牙
    ：右上第八、右上第四、右上第二、右上第一、左上第一、
    左上第二、左下第六、右下第六；蛀牙：左下第八及右下第
    七，其他均為自然牙存在，於左下顎第三及第四齒間空隙較
    大。(三)長骨測量結果：肱骨二十八．九公分、尺骨二十四．
    五公分、股骨四十一．二公分、腓骨三十五．七公分、橈骨
    二十五．七公分。(四)死者之年齡由恥骨判定為五十五加減五
    歲之男性，身高為一六一加減四公分。由死者身上之骨折分
    佈有肋骨骨折及前臂之骨折，推定死者應有打鬥之行為，其
    死因為胸腹部鈍傷，死亡方式為他殺等語。同時被告供稱其
    後並以棉被包裏屍體，以電線、黃色塑膠繩綑綁胸、腹、腳
    部三處等，為防止屍臭，即購買樟腦丸及明星花露水袪除臭
    味等語，亦與現場屍體包裏、綑綁及留有樟腦丸等情形相同
    ，足徵被告之自白與事實相符。此外，復有刑案現場測繪圖
    一件、犯罪現場照片三十四張、勘（相）驗筆錄、相驗屍體
    證明書各一件及解剖照片十八張、扣案之死者身上褲袋內銅
    錢一枚、指甲四只、佛珠九顆、報紙一只、指甲剪一支、黑
    色塑膠垃圾袋一只，及塑膠繩、電線、樟腦丸一包等為證。
    事證已臻明確，被告犯行足堪認定。
二、另被告指定辯護人雖辯稱：(一)被告於警詢及偵查中均供述於
    四年前打死「鴨頭」，但發現屍體現場包裏屍體之報紙卻係
    92年3月7日之報紙，二者時間相差2年以上。又法醫研究所
    推定之死亡時間僅籠統指稱死者死亡時間在6個月以上，亦
    無法確認死亡之確切時間。(二)被告供述伊持木棍及鐵條毆打
    死者頭、腳、手、脖子等處，與法醫鑑定結果不相符。(三)被
    告於警詢中供述伊毆打「鴨頭」時「國英」有在場目睹，但
    綽號「國英」之刑國英在警訊中並未供述有看到被告毆打死
    者。(四)死者身份不明云云。查被告固供稱約四年前打死「鴨
    頭」，公訴意旨即依被告供陳而認本件犯罪時間為89年冬季
    某日云云，然依現場包裏屍體之報紙出刊日期為92年3月7日
    ，又無其他跡證可認被告是92年3月7日後再重新包裏綑綁屍
    體，則死者死亡日期應無可能是92年3月7日之前，而被告乃
    妄想型精神分裂病屬精神耗弱之人，思考邏輯會陷於幻覺與
    妄想之中，故其對時間之記憶可能產生模糊，故本件犯罪時
    間應係92年3月7日之後始為正確。又被告供稱犯案時綽號「
    國英」之刑國英在場云云，但證人刑國英則證稱並不知情，
    因被告會陷於幻覺與妄想中，故其另亦供稱「鴨頭」等五、
    六人要殺害伊等語，此部分之供述雖與事實不符，但尚不得
    依一部分供述與事實不符即認被告全部之自白均不可採，蓋
    被告於本院審理中供承毆打死者頭、胸、手、腳、脖子等處
    ，此與法醫鑑定結果臉部出血、肋骨、手骨骨折及膝部血漬
    等情形即相符，且屍體綑綁情形亦與被告所述相合，本件如
    非被告所為，何以被告能對此細節描述如此吻合？再證人黃
    琮富、陳進遠證稱「鴨頭」為「林添福」，證人王怡仁則稱
    「鴨頭」為「沈明榮」，而內政部警政署刑事警察局94年2
    月23日刑醫字第0930262017號鑑驗書鑑驗結果，本案未檢出
    足資比對結果，無法與關係人林哲生、王林月（林添福之親
    屬）比對，致無法確認死者為何人，然既確有被害死者，縱
    其身份無法確定，亦無法解免被告殺人之犯行。綜上所述，
    辯護人所辯尚無法證明被告無殺人之犯行，自不足採信。
三、核被告所為，係犯刑法第二百七十一條第一項之殺人罪。又
    檢察官就被告於案發時之精神狀況送請行政院衛生署嘉南療
    養院為鑑定結果：「精神科診斷：精神分裂病，妄想型。酒
    精濫用。疑邊緣性智能。結論：故就整體評估，邱員於犯罪
    時之精神狀態，雖未達到心神喪失，但已達精神耗弱之程度
    。．．．故建議邱員應於適當之精神醫療環境中，持續施予
    長期之精神藥物治療與復健訓練，並密切追縱，已減少再犯
    之可能性。」等旨，有行政院衛生署嘉南療養院94年2月21
    日嘉南般字第0940000722號函附之司法精神鑑定報告書一份
    （參見偵查卷第67頁至71頁），被告行為時已達精神耗弱程
    度，因堪認定。被告於行為時，為精神耗弱之人，依刑法第
    19條第2項減輕其刑。爰審酌被告與被害人之關係，被告之
    素行、其犯罪之動機、目的可能係因幻覺產生，誤以為被害
    人要加害於他、其手段，犯後坦承犯行及其罹有精神疾病，
    情緒控制力不佳，心智尚非如一般人正常等一切情狀，量處
    如主文所示之刑，以資懲儆。再查被告為精神耗弱之人（已
    如前述），本院參酌前開鑑定書所載，認為被告有持續施予
    長期之精神藥物治療與復健訓練，並密切追縱，已減少再犯
    之可能性。爰依刑法第87條第2項，於刑之執行完畢後，令
    入相當處所，施以監護三年。
四、據上論斷，應依刑事訴訟法第299條第1項前段，刑法第271
    條第1項、第19條第2項、第87條第2項、第3項，判決如主文
    所示。
本案經檢察官乙○○到庭執行職務。
中　　華　　民　　國　　94　　年　　10　　月　　20　　日
　　　　　　　　　刑事第七庭  審判長法　官　林英志
                                    法  官  林勝利
                                    法  官  彭喜有
以上正本證明與原本無異。
如不服本判決應於送達後10日內向本院提出上訴狀。
　　　　　　　　　　　　　　　　書記官　黃傳鈞
中　　華　　民　　國　　94　　年　　10　　月　　21　　日
附錄本案論罪科刑法條全文
中華民國刑法第271條第1項：
  殺人者，處死刑、無期徒刑或十年以上有期徒刑。
